【裁判字號】    98,勞訴,3
【裁判日期】    981029
【裁判案由】    給付退休金
【裁判全文】
臺灣嘉義地方法院民事判決               98年度勞訴字第3號
原      告  乙○○
訴訟代理人  張麗雪律師
被      告  和廣帆布股份有限公司
法定代理人  甲○○
訴訟代理人  嚴庚辰律師
            林琦勝律師
上列當事人間給付退休金事件，本院於中華民國98年10月15日言
詞辯論終結，判決如下：
    主  文
被告應給付原告新台幣拾萬玖仟柒佰拾陸元，及自民國九十
八年一月十六日起至清償日止，按年週年利率百分之五計算之利
息。
原告其餘之訴駁回。
訴訟費用由被告負擔十分之三，餘由原告負擔。
本判決原告勝訴部分，如以新台幣壹拾萬肆仟元為被告供擔保後
，得假執行。但被告如以新台幣拾萬玖仟柒佰拾陸元為原告
預供擔保，得免為假執行。
原告其餘假執行之聲請駁回。
    事  實  及  理  由
壹、程序事項
    按訴狀送達後，原告不得將原訴變更或追加他訴，但擴張或
    減縮應受判決事項之聲明者，不在此限，民事訴訟法第255
    條第1項第3款定有明文。本件原告起訴時原聲明：被告應給
    付原告新臺幣（下同）1,001,840元及自民國98年1月16日起
    至清償日止按週年利率5％ 計算之利息；嗣於訴訟進行中，
    於98年2 月26日言詞辯論期日當庭擴張訴之聲明為：被告應
    給付原告1,004,360元及自98年1月16日起至清償日止按週年
    利率5％ 計算之利息，核原告上揭所為係屬擴張應受判決事
    項之聲明，揆諸首開規定，自應准許。
貳、實體方面
一、原告起訴主張：
（一）原告自84年4 月14日起受僱於訴外人福德帆布股份有限公
      司（下稱福德公司），從事車輛帆布支架之焊接工作，85
      年間福德公司增資（或轉讓）改組為訴外人茂裕帆布股份
      有限公司（下稱茂裕公司），其後，茂裕公司又將公司人
      員、營業及生財器具移轉給訴外人淙泰股份有限公司（下
      稱淙泰公司），茂裕公司與淙泰公司再於89年間合併為訴
      外人寶駒有限公司（下稱寶駒公司），嗣寶駒公司復於92
      年間改組或轉讓為和廣帆布股份有限公司即被告（下稱被
      告公司），惟不論被告公司之前身究竟如何改換名稱、變
      更組織等等，被告公司之員工包括原告，均未被告知相關
      過程，但資方承諾會承認員工之工作年資，原告自受僱於
      福德公司後，從未被預告終止勞動契約，亦未領取資遣費
      ，也未再重新受僱，而是延續以往的僱傭關係由被告留用
      ，依勞動基準法第20條、第57條規定，原告之工作年資應
      自84年4月14日起算。
（二）其次，94年7月1日勞工保險條例施行後，被告要求原告比
      照所有員工採用新制退休金制度，要求原告同意結清以往
      之工作年資，但於原告簽署年資結算協議書後，被告卻未
      依勞動基準法之標準實際給付退休金，總計積欠原告之退
      休金金額為911,694元（計算式：94年6月30日以舊制退休
      金制度結清，前6 各月之平均工資為43,414元，年資從84
      年4月14日至94年6 月30日，共10年又2月，依勞動基準法
      第55條規定工作年資15年內為1年2個基數，未滿半年以半
      年計1個基數，共為21個基數，故退休金為911,694元）；
      又採用新制退休金制度後，雇主即被告本應每月提撥勞工
      工資之6%為退休金，但被告未依法提撥，反而要求原告自
      行繳納，並按月自原告薪資中扣減6%後向勞保局報繳，自
      94年7月1日起至97年5 月31日，違法扣減原告薪資金額共
      計88,086元，此部分被告不當得利而使原告受有損害，自
      應返還予原告。另外在95年11月，被告以勞健保費為名目
      ，自原告薪資中扣減4,580 元，惟該月份被告卻未替原告
      加保勞健保及繳費，自受有不當得利，應將該金額返還原
      告。本件就兩造間之勞資爭議，原告曾向嘉義縣政府申請
      協調，經嘉義縣政府於98年1 月15日召開協調會，協調結
      果未達協議，會中原告已催告請求被告給付，為此，爰依
      法提起本訴，並聲明：(一)被告應給付原告1,004,360 元及
      自勞資爭議協調會之翌日即98年1 月16日起至清償日止，
      按週年利率5%計算之利息；(二)訴訟費用由被告負擔；(三)並
      願供擔保請准宣告假執行。
（三）對被告抗辯所為之陳述：
  １、從福德公司、茂裕公司、寶駒公司、淙泰公司及被告公司
      負責人及董事大同小異，且福德公司和茂裕公司設立地址
      相同，淙泰與寶駒設立地址亦相同，又原告之勞保資料從
      84 年4月14日開始都是延續的，上開公司在轉換時都沒有
      發放勞工的資遣費，所以這些公司應該是屬於勞動基準法
      第20條的事業單位改組，繼續留用員工，故年資應該併予
      計算：
 （1）由福德公司將人員、營業及生財器具移轉予茂裕公司後，
      再行申請解散消滅其法人人格，接著茂裕公司又將人員、
      營業及生財器具移轉予淙泰公司後，再行申請解散消滅其
      法人人格，之後淙泰公司及寶駒公司前後將人員、營業及
      生財器具移轉予被告公司後，再行申請解散消滅其法人人
      格，上述公司採用之手法皆是將員工全體自原有公司退保
      後再全體加保至存續的公司，而原有公司則申請解散消滅
      ，造成存續公司重新聘僱員工之假象，用以規避勞基法同
      一事業單位必須給付員工退休金之規定。
 （2）再者，福德公司與茂裕公司營業所相同、電話相同、營業
      項目相同，公司負責人與董、監事大致相同，福德公司的
      員工、營業、機具全部一併移轉至茂裕；茂裕、淙泰公司
      營業所相同、電話相同、營業項目大同小異，公司負責人
      與董、監事大致相同，只是增加多名董監事，茂裕公司的
      員工、營業、機具全部一併移轉至淙泰，淙泰與寶駒再分
      別將員工與機具、營業移轉與被告公司，福德公司與茂裕
      公司、淙泰公司、寶駒公司、被告公司接續有機具、員工
      、營業移轉之事實，均符合勞基法第20條之規定。
 （3）淙泰公司於94年3月解散、寶駒公司於97年9月解散，卻在
      解散前數年，將員工全體退保，再重新加入被告公司，顯
      然因合併或移轉營業之行政、稅捐程序未完成前先行調動
      員工在新場所工作，原告轉換至被告公司工作之情，顯然
      與社會一般員工自原工作場所重新受僱至新工作場所之情
      不相同，被告公司抗辯自92年4 月29日開始雇用原告，背
      離日常生活經驗。
  ２、本件原告雖有簽立被告所提出之年資結算協議書，惟系爭
      協議書是雙方協議結清舊制年資，並非保留工作年資，且
      簽立當時原本在金額部分是空白的，因被告之承辦人員表
      示系爭文件只是為了要向勞保局申報而為形式上寫一寫，
      但原告沒有收到依照勞基法標準結清的退休金，才會在金
      額欄上劃二條線，被告後來竟在金額欄上自行填上數字，
      顯然造假；況且當時被告之實際經營者黃朝龍，在98年1
      月15日嘉義縣政府為兩造勞資爭議調處時，就原告舊制年
      資部分，表示「帶回公司核對計算後再議」，未有隻字片
      語抗辯曾給付過退休金給原告，若被告曾付過退休金，怎
      不見被告第一時間提出？被告所稱與原告結清年資，係臨
      訟編造，完全不實在，故主張被告應依勞基法規定給付舊
      制退休金予原告。
  ３、原告之投保薪資於94年5月1日自33,300元調整為40,100元
      ，同年9月1日再調整為42,000元，94年原告每月工作所得
      皆超過40,100元或42,000元，並無以少報多之問題，又被
      告自勞退新制的第1個月即94年7月就開始自原告薪水中扣
      除6%為退休金，當時原告薪水高於投保薪資，原告並無任
      何誘因會自行繳納工資6%之退休金提撥款項來換取調高投
      保薪資，95年至96年間原告薪水雖有浮動，但被告仍依照
      同樣標準扣減6%，正因是扣原告之錢，被告才未即時調整
      投保薪資，實難以被告自己之疏失來作為有利於己之證據
      。又原告是計件論酬，所以原告薪資有浮動的情形，故投
      保薪資亦不能作為原告與被告協議要提高退休金提撥金額
      之證明，縱使有此約定也是違反法律強制規定。
二、被告方面則以：
（一）就本件原告任職公司依序為訴外人福廣公司、茂裕公司、
      淙泰公司、寶駒公司及被告公司，然並無勞動基準法第20
      條事業單位改組或轉讓之情形：
  １、按所謂「事業單位改組或轉讓」，如事業單位為公司組織
      者，係指事業單位依公司法之規定變更其組織或合併或移
      轉其營業、財產而消滅其原有之法人人格，另立新之法人
      人格，或獨資事業之負責人變更，或合夥事業單位之組織
      改變等，致勞雇契約之雇用主體發生變更而言。若公司僅
      係將其部分資產售予他公司經營，其原有之法人資格並未
      消滅，則非屬所稱之改組或轉讓。然若新舊企業之間係個
      別獨立存續，僅係生財器具財產等之讓與關係，則原企業
      與勞工間之勞動契約自仍應適用勞動基準法之規定，就勞
      工於原事業單位所服務之工作年資部分辦理結清給付資遣
      費或退休金，難遽認為原勞動契約已當然隨之由受讓財產
      之新企業轉換為勞動契約之雇用方。
 （1）原告於89年11月間自淙泰公司離職，後任職於寶駒公司，
      淙泰公司仍繼續存在並經營，新舊企業間係個別獨立存續
      ，核與勞動基準法第20條規定不合。
 （2）原告於92年4月間自寶駒公司離職，後任職於被告公司，
      寶駒公司仍然存在並經營，亦與勞動基準法第20條規定不
      合。
 （3）原告主張福德等四家公司設立地址相同，但與被告公司不
      同，故亦非事業改組。
 （4）綜上所述，原告任職於被告公司期間，淙泰公司和寶駒公
      司皆仍繼續存在並經營，且地址相異，要非屬事業單位改
      組或轉讓。況且被告公司、寶駒公司及淙泰公司三家公司
      之董事及股東幾乎相異，只有1至2位董事或股東相同，則
      系爭3 家公司顯係不同之事業體，亦未如證人所言有合併
      或新設之情形。
  ２、另外被告公司係於91年11月22日設立登記，原告於92年4
      月29日方至被告公司任職，並無服務於同一事業單位勞資
      併計之情形，故原告主張勞資併計部分於法顯屬無據。
（二）兩造間就勞退新制實施前之舊制年資已為結算並給付完畢
      ，原告亦已於收受現金後並簽名，此於年資結算協議書中
      記載甚詳，並無原告所稱口頭承諾年資併計退休金一事，
      故原告主張被告應給付舊制年資退休金部分，顯無理由。
（三）勞退新制實行後，因原告年事已高屆退休年齡，且當時原
      告之薪資從95年只有2至3萬元，96年有些只有1 萬元，但
      投保之薪資有4萬2千元，完全是因為原告要求被告需增加
      提撥退休金金額，並同意自行負擔提撥金額，此業經被告
      每月從原告薪資扣款後，原告同意收受並簽收無誤，時間
      長達約3 年之久，則既為原告本身同意扣款，今欲以不當
      得利請求返還，洵屬無據。
（四）對於95年11月被告有在薪資內扣除勞健保費，被告表示無
      意見，惟對於原告依不當得利請求被告返還百分之6 提撥
      退休金額及代繳勞費健保4,580 元部分，請鈞院參酌原告
      請求返還不當得利部分有無民法第180 條規定之適用等語
      ，資為抗辯，並聲明：(一)原告之訴駁回；(二)訴訟費用由原
      告負擔；(三)如受不利判決，願供擔保請准宣告免為假執行
      。
三、兩造爭執及不爭執事項：
（一）不爭執事項：
  １、原告在被告公司加保勞工保險期間係從92年4月29日起，
      迄至97年5月31日退休為止。
  ２、原告於97年5月31日因年滿60歲而退休，於原告退休之前
      ，適遇勞工退休金條例公布實行，經兩造於94年6月30日
      協議結果，原告選擇適用勞工退休金條例之退休金制度（
      下稱新制勞工退休制度）。
  ３、原告業於97年6月19日領得行政院勞工保險局核發之新制
      勞工退休金87,820元整。
  ４、94年6 月30日兩造合意依勞動基準法之退休金給付標準（
      下稱舊制勞工退休制度），結算原告94年6 月30日前之工
      作年資，並簽訂年資結算協議書1紙，原告當時前6個月平
      均工資為43,414元。
  ５、原告選擇適用新制勞工退休制度後，原應由雇主按月提繳
      之勞工工資6%退休金，均係由原告薪資中扣除，合計金額
      為88,086元。
  ６、95年11月被告自原告薪資中扣除勞健保費新台幣4,580 元
      整，卻未替原告加保勞健保及繳費。
（二）爭執事項：
  １、原告在被告公司任職之工作年資為何？原告先後任職之福
      德公司、茂裕公司、淙泰公司、寶駒公司及被告公司間是
      否屬於事業單位改組或轉讓，而得依勞動基準法第20條規
      定合併計算原告在該5家公司任職期間之工作年資？
  ２、原告於94年6 月30日選擇適用新制勞工退休金制度時，被
      告是否已依舊制勞工退休金制度之給與標準核發結算年資
      款項給原告？亦即，原告主張依勞動基準法規定向被告請
      求給付舊制勞工退休金，有無理由？
  ３、依法原應由雇主提繳之勞工薪資6%之退休金，被告得否與
      原告（即勞工）約定由原告負擔？
  ４、被告於95年11月在原告薪資中扣減4,580 元勞健保費卻未
      替原告辦理加保，以及上開約定由原告負擔薪資6%之退休
      金部分，被告得否引用民法第180條第3、4 款規定抗辯不
      返還該等款項？
四、本院之判斷：
（一）原告在被告公司任職之工作年資為何？原告先後任職之福
      德公司、茂裕公司、淙泰公司、寶駒公司及被告公司間是
      否屬於事業單位改組或轉讓，而得依勞動基準法第20條規
      定合併計算原告在該5家公司任職期間之工作年資？
  １、按勞動基準法第20條所謂事業單位改組或轉讓，如事業單
      位為公司組織者，係指事業單位依公司法之規定變更其組
      織或合併或移轉其營業、財產而消滅其原有之法人人格，
      另立新之法人人格而言，最高法院84年度台上字第997 號
      判決可資參照。又勞動基準法第20條規定所稱之改組「改
      組或轉讓」，係指事業單位依公司之規定變更其組織型態
      ，或其所有權（所有資產、設備）因移轉而消滅其原有之
      法人人格，又或獨資或合夥事業單位之負責人變更而言，
      如僅係將某公司部分資產售予其他公司，其原有之法人資
      格並未消滅，應非屬該條文所稱之改組或轉讓，行政院勞
      工委員會於87年5月28日亦有（87）台勞資二字第21214號
      函示可參。
  ２、本件原告主張其先後任職之福德公司、茂裕公司、寶駒公
      司、淙泰公司及被告公司，其先後改組或轉讓事業單位之
      情形為：85年間福德公司增資（或轉讓）改組為茂裕茂裕
      公司），其後，茂裕公司與淙泰公司再於89年間合併為寶
      駒公司，而寶駒公司復於92年間改組或轉讓為被告公司，
      足認上開5 家公司屬於勞動基準法第20條的事業單位改組
      或轉讓，且被告公司繼續留用原告，故原告工作年資應從
      84年4 月14日任職於福德公司時起開始計算云云。惟查，
      被告公司設立之時間為91年11月18日，此有該公司設立登
      記表1 份在卷可考，而原告雖主張其先前任職之寶駒公司
      經改組為被告公司，然寶駒公司成立之時間為80年1月3日
      ，聲請解散時間為97年9 月10日，此亦有該公司變更登記
      表、公司章程及公司解散股東同意書在卷可佐，顯見被告
      公司與寶駒公司係兩家同時存在之公司，並無變更組織或
      合併或移轉其營業、財產而消滅其原有之法人人格，另立
      新之法人人格之情形甚明，揆諸前揭判決及行政主管機關
      函釋意旨，堪認被告公司與原告先前任職之寶駒公司為兩
      家分別獨立存在之公司，並無事業單位改組或轉讓之情事
      甚明，是原告主張寶駒公司於92年間改組或轉讓為被告公
      司，原告得依勞動基準法第20條規定合併計算原告在含寶
      駒公司在內之5家公司任職期間之工作年資乙節，並不可
      採。
  ３、原告復主張其先後任職之福德公司、茂裕公司、寶駒公司
      、淙泰公司及被告公司，該5 家公司負責人及董事大同小
      異，且福德公司和茂裕公司設立地址相同，淙泰與寶駒設
      立地址亦相同，足認上開5 家公司屬於勞動基準法第20條
      的事業單位改組或轉讓等語。惟被告公司於91年11月18日
      設立當時之董事長為蔡美玉，董事為李曉雯、李美慧、林
      素玉、許芬湘、許秀玲及陳金玉，此有該公司設立登記表
      及公司董事名單在卷可考；而寶駒公司解散前公司董事長
      為李丞家，董事為許曉琪，股東為許曉雯、許佳興、許湘
      怡、陳阿敏、簡金定、顏杉勇及林秀慧，此亦有該公司變
      更登記表、公司章程及公司解散股東同意書在卷可佐，該
      兩家公司之董事長與董事均不相同，甚至連股東亦不相同
      ，而此期間兩家公司董事及股東雖有異動情形，然大部分
      董事與股東並不相同，故原告主張該兩家公司屬於事業單
      位改組或轉讓顯乏實據。至於原告另主張福德公司和茂裕
      公司設立地址及電話相同、營業項目大致相同，淙泰與寶
      駒設立地址及電話亦相同，而認被告公司與上開4 家公司
      有事業單位改組或轉讓之情形云云，惟查，該4 家公司地
      址、電話或營業項目縱有雷同情事，然均與被告公司有所
      不同，已難認與被告公司有何關連，況原告所親簽之年資
      結算協議書上，亦明白記載「甲方公司（被告）為成立不
      久之新公司，乙方（原告）為到職不久之新職員」等語，
      亦有年資結算協議書影本1 紙在卷可憑，顯見原告亦明知
      被告公司為其到職前不久才剛成立之新公司，是被告抗辯
      上開4 家公司與被告公司並無關連等語，應屬實情，堪予
      採信。參以原告迄至言詞辯論終結前，均未能舉證被告公
      司與上開4 家公司有何事業單位改組或轉讓之情事，而原
      告所聲請傳訊之證人劉春政於本院作證時亦證稱：「福德
      公司與寶駒公司的經銷商不同，後來到被告公司時都變成
      我們的客戶」、「中間的負責人均不相同，被告公司的負
      責人是許曉琪」等語（詳本院98年9 月10日言詞辯論筆錄
      ），亦未能證明上述4 家公司與被告公司有何事業單位改
      組或轉讓之情事，從而原告主張得合併計算含被告公司在
      內之先後任職5家公司之工作年資乙節，並不可採。
  ４、準此，本件原告自92年4 月29日起，始以被告公司為投保
      單位，向行政院勞工保險局加保勞工保險，此有勞工保險
      被保險人投保資料表1份可參，迄至94年6月30日兩造結算
      舊制勞工退休金制度之工作年資為止，原告在被告公司任
      職之工作年資應為2 年2月又1天，依勞動基準法第55條之
      規定，其舊制勞工退休金合計應為5個基數（2年×2基數+
      未滿半年1基數=5基數）。
（二）原告於94年6月30日選擇適用新制勞工退休金制度時，被
      告是否已依舊制勞工退休金制度之給與標準核發結算年資
      款項給原告？亦即，原告主張依勞動基準法規定向被告請
      求給付舊制勞工退休金，有無理由？
  １、按（勞工退休金條例第11條）第1 項保留之工作年資，於
      勞動契約存續期間，勞雇雙方約定以不低於勞動基準法第
      55條及第84條之2 規定之給與標準結清者，從其約定，勞
      工退休金條例第11條第3項定有明文。反之，倘若雇主未
      依不低於勞動基準法第55條及第84條之2規定之給與標準
      「結清」工作年資者，勞工於退休時仍得依勞動基準法55
      條規定向雇主請求退休金甚明。
  ２、本件原告固不否認在94年6 月30日選擇適用新制勞工退休
      金制度時，有依被告請求簽具年資結算協議書，惟主張當
      時被告並未依勞動基準法第55條之給與標準核發結算工作
      年資款項給原告。而被告則辯稱上開結算工作年資款項42
      ,786元業已發放給原告，並提出年資結算協議書1 紙為憑
      ，然該年資結算協議書僅為兩造同意結算原告依舊制勞工
      退休制度之工作年資之證明，並非被告已「給付」並「結
      清」工作年資之憑證，而經本院於98年5月26日及98年9月
      10日二度曉諭被告提出年資結算協議書所載42,786元之計
      算標準及給付款項證明，被告迄至言詞辯論終結前皆未能
      提出，且被告訴訟代理人於98年10月15日復自承：「這部
      分因為時間久遠所以我們無法舉證」等語，堪信原告主張
      被告尚未依勞動基準法第55條規定之給與標準核發結算工
      作年資款項乙節，應較為可採。從而，被告既未依勞工退
      休金條例第11條第3 項規定結清本件原告舊制勞工退休金
      制度之工作年資，則原告於97年5 月31日退休後，本於勞
      動基準法第55條規定向被告請求給付舊制勞工退休金制度
      之退休金，自屬有理由。
  ３、基此，原告退休前於94年6月30日結算之舊制勞工退休金
      制度之工作年資，因不得併計先前任職之福德公司、茂裕
      公司、淙泰公司及寶駒公司之工作年資，故其任職於被告
      公司之退休金基數為5 個基數，均已如前述。又原告於94
      年6月30日結算工作年資時，其前6個月之平均工資為43,4
      14元（往前回推6個月工資依序為47,025元+48,023元+49,
       400元+43,400元+31,906元+40,730元÷6 個月=43,414元
      ），此有原告薪資明細表6 份在卷可憑，且為兩造所不爭
      執，從而本件原告得向被告請求之舊制勞工退休金金額應
      為217,070元（即前6個月平均工資43,414元×5個基數=21
      7,070元），逾此部分之請求則不應准許。
（三）依法原應由雇主提繳之勞工薪資6%之退休金，被告得否與
      勞工即原告約定由其負擔？
  １、按法律行為，違反強制或禁止之規定者，無效，民法第71
      條前段定有明文。又勞工退休金條例第14條第1項規定：
      「雇主每月負擔之勞工退休金提繳率，不得低於勞工每月
      工資百分之六」，另同條第3項前段復規定：「勞工得在
      其每月工資百分之六範圍內，自願另行提繳退休金」，由
      是以觀，顯見有關勞工每月工資6﹪之退休金提繳，屬於
      雇主負擔之範圍，此為法律之強制規定，自不容許雇主恣
      意要求勞工負擔，否則即有違該條例增進勞工退休生活保
      障之立法目的。
  ２、本件原告主張自94年7月1日適用新制勞工退休金制度起，
      迄97年5 月31日原告退休為止，此期間應由被告負擔之每
      月勞工工資6%之退休金提繳款項共計88,086元，均自原告
      之薪資中扣繳，並提出薪資明細表為憑，且為被告所不否
      認，堪予採信。而被告對此則辯稱：係原告為了提高提繳
      率，所以兩造合意由原告負擔等語，惟為原告所否認，然
      姑不論被告上開所辯是否屬實，縱使兩造間確有約定由原
      告負擔雇主即被告應負擔之每月勞工工資6%之退休金提繳
      款項，惟揆諸上揭說明，此等約定亦因違反法律之強制規
      定而無效。從而原告主張此部分被告不當得利而使原告受
      有損害，依不當得利之規定請求被告返還88,086元，自亦
      屬有理由。
（四）被告於95年11月在原告薪資中扣減4,580 元勞健保費，卻
      未替原告辦理加保及繳費，以及上開約定由原告負擔薪資
      6%之退休金提繳款項部分，被告得否引用民法第180條第3
      、4款規定抗辯不返還該等款項？
      原告主張95年11月被告在原告薪資中扣減4,580 元勞健保
      費，卻未替原告辦理加保及繳費，而被告對此亦不否認，
      故原告此部分請求應全部准許。至於被告抗辯稱：上開扣
      繳4,580 元勞健保費及由原告負擔薪資6%之退休金提繳部
      分，原告給付時均明知無給付義務，且屬不法原因之給付
      ，依民法非債清償及不法給付之規定，原告不得請求返還
      等語。惟民法第180條第3款所謂非債清償，須債務人所為
      給付，出於任意為之者，始足當之，本件上開4,580 元之
      勞健保費，係被告在應核發給原告之薪資中先行扣除，並
      非原告出於任意所為之給付，自無該規定之適用。至於民
      法第180條第4款所謂出於不法之原因而為給付者，係指因
      不法之目的而支出之金錢，始有適用，本件有關勞工薪資
      6%之退休金提繳，係依勞工退休金條例規定為之，無論係
      由原告或被告支出該提繳款項，均非出於不法目的之支出
      ，自亦無該規定之適用，被告執此抗辯原告不得請求返還
      不當得利，自無可採。
五、從而，原告本於舊制勞工退休金制度之退休金請求權及不當
    得利請求權，請求被告給付退休金217,070 元，以及返還從
    原告薪資中扣除之勞工薪資6%之退休金提繳款項88,086元及
    95年11月勞健保費4,580元，合計共309,736元，及自98 年1
    月16日起至清償日止，按週年利率5%計算之利息，洵屬正當
    ，應予准許。原告逾此部分之請求為無理由，應予駁回。兩
    造分別陳明願供擔保聲請宣告假執行及免為假執行，均無不
    合，爰分別併酌定相當擔保金額准許之；至原告敗訴部分，
    其假執行之聲請已失所附麗，應併予駁回。
六、本件待證事實已臻明瞭，兩造其餘攻擊防禦方法及舉證，經
    本院斟酌後，認對判決之結果不生影響，爰不一一詳為審酌
    ，併此敘明。
七、據上論結，本件原告之訴為一部有理由，一部無理由，依第
    79條、第389條第1項第5款、392條第2項，判決如主文。
中    華    民    國    98    年    10    月    29    日
                  民一庭法  官  周俞宏
以上正本係照原本作成
如對本判決上訴須於判決送達後20日內向本院提出上訴狀
中    華    民    國    98    年    10    月    29    日
                            書記官  劉怡欣


司法院資訊處製作；財團法人民間司法改革基金會備份。
